臺灣高等法院臺南分院刑事判決　　　　　　九十三年度上訴字第二七四號　　Ｇ
　　　上　訴　人　臺灣臺南地方法院檢察署檢察官
　　　被　　　告　乙　○　○
　　　指定辯護人　　本院公設辯護人　丙　○　○
右上訴人因被告妨害自由等案件，不服臺灣臺南地方法院九十二年度訴字第一一八○
號中華民國九十三年一月二十日第一審判決（起訴案號：臺灣臺南地方法院檢察署九
十二年度營偵字第六二一號；併案案號：九十二年度偵續字第九四號），提起上訴，
本院判決如左：
      主      文
上訴駁回。
      事      實
一、乙○○、陳奕蓁（業經臺灣臺南地方法院檢察署檢察官為不起訴處分）與真實姓
    名年籍不詳綽號「黑仔」之成年男子三人，在謝秉昆通知下，於民國（下同）九
    十二年四月十一日上午十時三十分許，共同駕駛乙○○父親楊新乾所有車牌號碼
    ＶＤ─３５２１號自小客車，前往臺南縣鹽水鎮○○路四十七號鹽水鎮公所內，
    欲於謝秉昆與甲○○就民間互助會會款糾紛達成調解後，向甲○○催討積欠其等
    之活會會款，嗣於同日上午十一時三十分許，謝秉昆與甲○○之民間互助會會款
    糾紛達成調解，約定由謝秉昆交付死會會款新臺幣（下同）十一萬元與甲○○，
    乙○○、陳奕蓁見狀，乃要求甲○○給付積欠之活會會款，惟因雙方無法達成共
    識，乙○○竟與真實姓名年籍不詳綽號「黑仔」之成年男子，基於以非法方法剝
    奪他人行動自由之犯意聯絡，各自以手臂架住甲○○之雙手後，強行將甲○○自
    鹽水鎮公所內架出至停放在該鎮公所外之上開自小客車後座內，而以此強暴之非
    法方法剝奪甲○○之行動自由，並因而使甲○○受有頸胸部１５ｘ８公分瘀傷、
    腹部１至２公分擦傷三處、背部４ｘ１公分小擦傷等傷害。嗣因甲○○大喊救命
    ，乙○○及真實姓名年籍不詳綽號「黑仔」之成年男子乃予罷手，並將甲○○推
    出車外，隨即駕駛上開自小客車逃離現場。
二、案經甲○○訴由臺南縣警察局新營分局報告臺灣臺南地方法院檢察署檢察官聲請
    簡易判決處刑及函請併辦審理。
      理      由
一、右揭犯罪事實，業據被告乙○○於原審偵審中、本院審理時坦承不諱，核與告訴
    人甲○○於警、偵訊時指訴伊遭被告與一人強拉上車等情節大致相符（見警訊卷
  第一頁背面、偵查卷第十二頁），並有證人即陪同告訴人甲○○前往鹽水鎮公所
    參加調解之謝登瑞及案發時現場目擊證人方建鴻於警詢時證述被告強行拉走告訴
    人上車等情、暨在場目擊之證人陳奕蓁於警詢及偵查中證述因甲○○為互助會會
    首於右揭時、地取得死會會員謝秉昆十一萬元會款後拒不將該款項分與活會會員
    引起糾紛遭被告與綽號「黑仔」真實姓名、年籍不詳之人強行拉上汽車等情節大
    致相符（見警訊卷第六頁至第十四頁）。又告訴人甲○○遭被告乙○○與綽號「
    黑仔」之成年男子，共同以強暴之非法方法剝奪行動自由時，受有頸胸部１５ｘ
    ８公分瘀傷、腹部１至２公分擦傷三處、背部４ｘ１公分小擦傷等傷害，亦有行
    政院衛生署新營醫院九十二年四月十四日出具之傷害診斷書一紙在卷（見臺南縣
    警察局新營分局營警刑字第０９２００００七五六號刑案偵查卷第二三頁）足按
    。被告與綽號「黑仔」之成年男子間，應有犯意聯絡及行為分擔。綜上所述，被
    告乙○○之自白核與事實相符，本件事證已臻明確，被告乙○○之剝奪行動自由
    犯行，洵堪認定，應予依法論科。至告訴人於原審改口指訴事實上有三人一起強
    押伊上車云云，尚與上開調查結果不符，自無足取。
二、核被告所為，係犯刑法第三百零二條第一項之非法剝奪人行動自由罪。被告與真
    實姓名年籍不詳綽號「黑仔」之成年男子彼此間，有犯意聯絡及行為分擔，均為
    共同正犯。被告乙○○與真實姓名年籍不詳綽號「黑仔」之成年男子，共同以強
    暴之非法方法剝奪告訴人甲○○之行動自由，致其受有如事實欄所載之傷害，乃
    係被告乙○○對告訴人甲○○妨害自由之當然結果，並非另行起意，不另論罪（
    最高法院三十年上字第三七０一號判例、八十六年臺上字第三六一九號判決意旨
    參照）。
三、至臺灣臺南地方法院檢察署九十二年偵續字第九四號併辦意旨略以：被告乙○○
    與真實姓名年籍不詳綽號「黑仔」之成年男子，於前揭時、地，共同基於以非法
    方法剝奪人行動自由之犯意聯絡，各自以手臂架住甲○○之雙手後，強行將甲○
    ○自鹽水鎮公所內架出至停放在該鎮公所外之上開自小客車後座內，而以此強暴
    之非法方法剝奪甲○○之行動自由後。被告乙○○復意圖為自己不法之所有，在
    前開小客車內，徒手強行伸入告訴人甲○○之長褲口袋內，著手欲強取告訴人甲
    ○○置於口袋內之現金十一萬元，嗣經告訴人甲○○當場呼救，被告乙○○見狀
    始將告訴人甲○○推下車外，因而未能得逞。因認被告乙○○此部分尚涉犯刑法
    第三百二十八條第四項、第一項之強盜未遂罪嫌，且與前開妨害自由罪之部分，
    有牽連犯裁判上一罪關係等語。經查：
（一）本件併案意旨認被告乙○○尚涉犯前揭強盜未遂罪嫌，無非係以前揭犯罪事實
      ，業據告訴人甲○○指訴甚詳，復有告訴人甲○○被強盜時所穿著，遭被告乙
      ○○撕裂左側口袋之西裝褲一條扣案可資佐證，為其所憑論據。惟訊之被告乙
      ○○堅決否認有何右揭強盜未遂犯行，辯稱：伊連告訴人甲○○的褲子都沒碰
      到，根本就沒有伸手進入告訴人甲○○的褲子強行取走現金，且告訴人甲○○
      所提出之證物西裝褲一條，根本就不是案發時告訴人甲○○所穿著的褲子等語
      。雙方就被告有無伸手進入告訴人之西褲口袋，及扣案西褲是否為告訴人當時
      所穿等情各執一詞，被告並舉證人陳交蓁、方建鴻、謝秉昆等人證明告訴人當
      天係穿米白色等淺色系列褲子，與告訴人提出於警局之深色長褲不同，然此與
      告訴人於另案被訴誣告案件（本院九十二年度上訴字第一二○四號）所聲請傳
      喚之證人謝敏卿、謝登瑞等人所證相異，因衣物顏色受當時之環境及各人所處
  角度不同而異其感覺，實無法僅憑上開證人所見即認定何者所述為真，而告訴
      人所述本以刑事訴追為目的，是否屬實，尤須調查其他證據以為審認，自難依
      其片面指訴即遽入人罪，是公訴人以告訴人所述及其所提出左側口袋遭撕之西
      裝褲一條即認被告有強盜未遂行為，依「罪證有疑，利於被告」之證據法則
      ，尚無法令本院形成被告確有伸手進入告訴人口袋強取財物之確信。
（二）況按刑法上之強盜罪，以有為自己或第三人不法所有之意圖為構成要件，若奪
      取財物係基於他種目的，而非出於不法所有之意思者，縱其行為違法，要不成
      立強盜罪（最高法院二十一年度上字第一八號判例參照）。查告訴人甲○○為
      民間互助會會首，嗣因故中途止會，證人陳奕蓁除本身參加一會外，並為告訴
      人甲○○間接召募會員四會，其中王折二會、陳菱一會，蕭正明及被告乙○○
      二人合資一會（由蕭正明出名），每月會款多由證人陳奕蓁代為收取後，再交
      由告訴人甲○○等情，業據證人陳奕蓁於警詢時及偵查中供述明確（見警卷第
      十一頁反面、第十三頁、第十四頁、偵查卷第十一頁反面），並有民間互助會
      會單影本一紙附卷（見警卷第二二頁）可稽，且有王折、蕭正明、被告乙○○
      等人共同委由證人陳奕蓁處理會款繳納、競標事宜之合夥契約書及王折九十一
      年十月三十日出具之授權書各一紙存卷（見原審卷第四三頁、第四四頁）可憑
      ，，證人陳奕蓁本係告訴人之同居人，因本案始分手，伊有質問告訴人伊等活
      會怎麼處理（意指告訴人應還債），告訴人卻說伊沒有參加此互助會，無資格
      過問等語（見本院九十三年四月二十三日準備程序筆錄第五頁），可見被告乙
      ○○確係之前經陳奕蓁參與告訴人甲○○召攬之民間互助會之活會會員，且雙
      方仍存有債務糾紛屬實無訛，縱被告當時有以強暴手段要被告還錢，因其本質
      上係依民間互助會之法律關係，向債務人即告訴人甲○○行使請求權，並無不
      法所有之意圖，僅其請求給付之解決方法不恰當，依前揭說明，其所作為，亦
      與強盜罪之構成要件有間。
（三）綜上所述，本案被告乙○○上開所辯伊未強盜等語，尚堪採信。此外，復查無
      其他證據足以證明被告確有公訴人指訴之強盜未遂犯行，自難以強盜未遂罪相
      繩。此部分原未經檢察官起訴，自與上開被告論罪科刑之部分，無裁判上一罪
      關係，自非本院所得一併審理，應檢還檢察官另為妥適處理，併此敘明。
四、原審以被告事證已臻明確，因予適用刑法第二十八條第三百零二條第一項、第
    四十一條第一項前段，罰金罰鍰提高標準條例第一條前段、第二條，審酌被告乙
    ○○與真實姓名年籍不詳綽號「黑仔」之成年男子於公眾場所、眾目睽睽之下，
    猶各自以手臂架住告訴人甲○○之雙手，並強行將告訴人甲○○自臺南縣鹽水鎮
    公所內架出至停放在該鎮公所外之上開自小客車後座內之犯罪手段，此舉對社會
    治安所生危害非小、及其犯罪之動機、目的、告訴人甲○○因此所受傷害之程度
    及犯罪後坦承犯行態度尚佳等一切情狀，量處有期徒刑肆月，並諭知易科罰金之
    折算標準。並說明公訴人雖請求審酌被告坦承犯行，且其五年內未曾受有期徒刑
    以上罪之宣告，請求從輕量處被告有期徒刑二月，惟依前開說明，認以量處被告
    有期徒刑四月，始與其罪責相當。核其認事用法俱無不合，量刑亦稱妥適。檢察
    官上訴循告訴人意旨猶執陳詞認被告涉有強盜罪嫌云云，指摘原判決量刑過輕不
    當，請求撤銷原判決，並無可取，為無理由，應予駁回。
據上論結，應依刑事訴訟法第三百六十八條，判決如主文。
本案經檢察官曾銘芳到庭執行職務。
中    華    民    國  九十三      年      六      月      二        日
                                  臺灣高等法院臺南分院刑事第二庭
                                      審判長法官  葉    居    正
                                            法官  林    勝    木
                                            法官  莊    俊    華
右正本證明與原本無異。
如不服本判決，應於判決送達後十日內向本院提出上訴狀，其未敘述理由者並應於提
出上訴狀後十日內向本院補提理由書（應附繕本)。
                                      法院書記官  廖    明    娟
中    華    民    國      九十三      年      六      月      四        日
附錄本件論罪科刑法條：
刑法第三百零二條第一項：
私行拘禁或以其他方法，剝奪人之行動自由者，處五年以下有期徒刑、拘役或三百元
以下罰金。
